行  政  法  院  判  決                          八十八年度判字第三三六○號
    原      告  甲○○
    訴訟代理人  乙○○
    被      告  經濟部智慧財產局（原經濟部中央標準局）
右當事人間因發明專利申請事件，原告不服行政院中華民國八十七年八月三日台八七
訴字第三八六二七號再訴願決定，提起行政訴訟，本院判決如左︰
    主  文
原告之訴駁回。
    事  實
緣原告於民國八十四年三月十五日以其「重製ＰＵ發泡物之方法」係取用適量之ＰＵ
發泡物作為原始原料，原始原料研磨成極小之顆粒，並與適量之粉末狀熱熔膠攪拌均
勻，加熱使該熱熔膠融熔並結合該原始原料之顆粒；將融熔狀之材料與布料或皮料一
起導入輸送帶，予以冷卻定形，藉以形成可回收之再製ＰＵ發泡物，無須使用黏膠貼
合布料或皮料；再製之ＰＵ發泡物亦可以高溫燃燒，再取用其含碳量極高之殘渣研磨
成粉末狀，與前述之原始原料混合重製成另一再製ＰＵ發泡物，使其具有良好之除臭
或抗靜電功效等情，向被告申請發明專利。案經編為第00000000號審查，不
予專利。原告修正專利說明書，申經再審查結果，仍不予專利，發給八十六年七月二
十六日台專（捌）○一○二四字第一二九○四七號專利再審查審定書。原告不服，提
起一再訴願，均遭決定駁回，遂提起行政訴訟，茲摘兩造訴辯意旨於次：
原告起訴意旨略謂︰一、按「申請前已見於刊物或公開使用者」，「發明係運用申請
前既有之技術或知識，而為熟習該項技術者所能輕易完成時．．．」，不得取得發明
專利，固分別為專利法第二十條第一項第一款暨同條第二項所明定。惟在認定申請專
利之「發明」時，應以申請專利範圍各「請求項所載之發明」之內容為對象，更且不
得因獨立項之發明不具進步性，而對其附屬項逕予核駁，其附屬項仍須依進步性之審
查基準，做進一步客觀之研判。二、行政法院於七十一年度判字第三五七號判決中曾
揭示，申請專利之新發明，如所用之原理雖與習知者相同，但在方法、程序不同，效
果亦因之有異者，應仍可謂為專利法所稱之新發明而准予專利。(一)、本案「重製PU發
泡物之方法」之技術思想主要包括：1.申請專利範圍獨立請求項所載之製造程序：ａ
．取用適量之PU發泡物做為原始原料，並將其研磨成直徑小於3 mm之碎片或顆料；ｂ
．取用適當以聚胺類或聚酯類物質為主要成份之粉末狀熱融膠；ｃ．將a 、b 項中之
材料置於適當之容器中予以攪拌均勻；ｄ．將c 項中之材料於持續受到攪拌之狀態下
予以加熱至可使熱融膠融熔之溫度；ｅ．將d 項中之融熔狀材料經過一計量器或厚度
調整裝置以及一冷卻定型裝置後導入一輸送帶上。2.各附屬項所載之製造方法分別為
：(1)．該PU發泡物包含有預定比例之布料或皮料，且其經研磨後之顆粒直徑在0.01～
0.5 mm之間。(2)．該PU發泡物係於低於零下40℃之環境下研磨而成。(3)．該熱融膠粉
末之粒度在30～80micron之間。(4)．PU碎料、布料(或皮料)與熱融膠之混合比例係介
於8:1:1 至8:2:2.5 之間。(5)．PU發泡物之粉末以及熱融膠之粉末係在160～180℃之
溫度下加熱5～10 分鐘。(6)．融熔狀材料於冷卻定型之前，可再導入具預定寬度與厚
度之一布料（或皮料）於其上或下方，俾使該二者可結合成一體。(7)．可另外摻入佔
原始原料與熱熔膠之總重量百分之十以下比例之含碳物質。(8)．該含碳物質為a 或c
項中所述物質經由適當溫度燃燒後所剩餘之殘渣。(二)、有關日本特開昭00－000
00專利案（以下簡稱第一引證案）係在揭露一種發泡體成形物之製造方法，該方法
依其申請專利範圍所載，主要包含有如下之步驟：ａ．將熱可塑性合成樹脂之結合劑
附著於發泡體或其廢料之細片表面，然後將該細片置入金屬模具內；ｂ．將前述金屬
模具關閉並將前述細片加熱及加壓成形使其成為成形物細片；ｃ．將空氣通入前述金
屬模具內之成形物細片間隙，使其乾燥及冷卻；ｄ．然後將成形物脫模。至於日本特
開昭00－00000專利案（以下簡稱第二引證案）依其專利說明書及申請專利範
圍可以瞭解，該專利案主要在揭示一種噴塗骨材以及一種壁紙。其中該噴塗骨材係將
無機質微細料，以調合發泡劑與可塑劑之聚氯乙烯樹脂組成物固化成形，並將之粉碎
者。該壁紙則係將無機質微細粒，以調合發泡劑與可塑劑之聚氯乙烯樹脂組成物固化
成形，並將此成形物粉碎成平均粒徑為0.5-5.0m/m之粒體，然後將其密植於塗佈有接
著劑之底紙上，最後再於該粒體成形之凹凸表面上以不使該凹凸消失之程度塗上薄薄
之接著劑者。(三)、是以，將本案獨立請求項所載之製造程序與該第一引證案詳加比較
即可發現，若勉強地將該第一引證案中之「將熱可塑性合成樹脂之結合劑附著於發泡
體或其廢料之細片表面」解釋成本案中「將已成型之PU發泡物之粉末以及熱融膠之粉
末混合」之程序，值得注意的是該第一引證案係「直接將該等細片置入金屬模具內」
，而本案則是將前述之混合物「於持續受到攪拌之狀態下予以加熱至可使熱融膠融熔
之溫度」，然後再將該等融熔狀材料「經過一計量器或厚度調整裝置以及一冷卻定型
裝置後導入一輸送帶上」，兩者在製程上有極大的不同。進一步言之，任何熟習此項
技藝之人士在得到該第一引證案之教示後，並無法獲知在置入模具之前須將該等混合
物加熱之製程。而在第二引證案中吾人僅可得知將無機質微粒與發泡劑及熱可塑性樹
脂混合固化成形並將之粉碎之技術，其中並未教示本案直接「將取用已成型之PU發泡
物之粉末以及熱融膠之粉末，將二者加熱至使熱融膠融熔之溫度，同時並予以混合攪
拌，最後再經定量控制及冷卻定型而自輸送帶送出」之技術，進一步言之，本案之製
程中並未取用發泡劑，而發泡劑之有無，對於發泡物之製造技術而言是一種極大之差
異。再者，該第一、第二引證案對於本案申請專利範圍各附屬請求項所載之各技術特
徵亦均未有任何的揭露或教示，例如由各該引證案並無法得知：１．PU發泡物其經研
磨後之顆粒大小在何種範圍為最佳；２．PU發泡物須在何種溫度下研磨較佳；熱融膠
粉未之大小最好為多少；３．PU碎料、布料（或皮料）與熱融膠之混合比例最好在何
種範圍；４．PU發泡物之粉末以及熱融膠之粉末加熱溫度及時間之條件；５．為何可
另外摻入佔原始原料與熱熔膠之總重量百分之十以下比例之含碳物質等教示。(四)、此
外，德國專利第0000000號所揭露者為一種以回收塑膠為主要成份之合成樹脂
材料，而非製造該材料之方法。然本案所揭者則為一種PU發泡物之重製方法，且本案
申請專利範圍中所界定之各個操作步驟，諸如：混合、攪拌、加熱以及使其經由計量
器（或厚度調整裝置）、冷卻定型裝置，並被導至一輸送帶上以供捲收等等過程，均
未為該德國案所揭示。該德國案所揭之材料係由一本體與一骨材所組成，該本體為合
成樹脂，而該骨材之組成物為經壓榨之家庭用或工業用「塑膠」；顯然可見其與本案
所揭原始材料、重製物等以PU發泡物與布料、皮料等為組成物之成份大為不同，兩者
誠為不同理念之研究成果。縱然，該德國案中曾教示有其接著用之合成樹脂成份為熱
融膠，但，其中並未進一步指明該熱融膠與塑膠結合之前係呈固態或液態，以及其與
塑膠間之結合關係究竟為混合亦或是塗佈。再者，該德國案由其製成物之用途一欄中
，述及該製成物由於可承受相當大之壓力與拉力，因此適合做為混凝土管之內襯或貨
櫃牆，顯然可見其為一相當堅硬之物質；反觀本案所揭者，其說明書中一再強調其PU
發泡重製物仍可保留其原始材料大部份之柔軟度與彈性，而使其可以做為鞋墊使用，
由此可見二者所分別揭露之材料及重製物，顯然完全不同之二種物品。進一步言之，
該德國案與本案所分別揭露者，不惟在一為「材料」而另一為「方法」之專利訴求標
的上有所不同，更且該德國案所揭材料與依本案方法所製得之重製PU發泡物，二者無
論在物性上以及產品之利用性上均完全不相同。(五)、綜上所陳，本案在與先前引證技
術相較後，已具有突出的技術特徵及顯然的進步，被告並未以本案申請專利範圍獨立
項及各附屬項所載製法之程序及步驟，做為其論就專利要件之對象，相反地，該機關
卻將本案簡化成僅是一種「以熱塑性樹脂塗覆於PU發泡體碎片之表面再加熱加壓成型
之方式」，並以之做為其審查對象，基此，揆諸前揭專利審查基準暨行政法院判決，
被告於認事用法上顯然有所違誤，而訴願、再訴願決定遞予維持亦有欠公允適法。為
此提起行政訴訟，請撤銷原處分、訴願及再訴願決定，用彰專利法之立法真諦，用保
原告之應得權益等語。
被告答辯意旨略謂︰一、本案係關於一種重製PU發泡物之方法，其主要內容係由申請
專利範圍第一項所界定：一種重製PU發泡物之方法，包含有如下之步驟：ａ．取用適
量之PU發泡物做為原始原料，並將其研磨成直徑小於3 mm之碎片或顆粒；ｂ．取用適
當以聚胺類或聚酯類物質為主要成份之粉末狀熱融膠；ｃ．將ａ．ｂ項中之材料置於
適當之容器中予以攪拌均勻；ｄ．將ｃ項中之材料於持續受到攪拌之狀態下予以加熱
至可使熱融膠融熔之溫度；ｅ．將ｄ項中之融熔狀材料經過一計量器或厚度調整裝置
以及一冷卻定型裝置後導入一輸送帶上。二、本案曾於八十六年五月六日以台專○一
○二四字第一一七四二四號再審查案核駁理由先行通知書通知原告提出申覆說明，雖
原告逾期未據申復到局，被告即逕依審查當時之現有資料審定，先予陳明。三、原告
以本案取用已成型之PU發泡物之粉末以及熱融膠之粉末，將二者持續加熱至使熱融膠
融熔之溫度，同時並予以混合攪拌，最後再經定量控制及冷卻定型而導入輸送帶上，
引證案並未揭示上開步驟，與本案不同云云，唯本案再審查引證特開昭00－000
00號案申請專利範圍揭示以發泡體之廢料碎片，顆粒和熱塑性樹脂混合後，在碎片
表面均勻附著樹脂，碎片再經充填於模具內，經加熱加壓成型，脫模後形成成型物，
該說明書第三頁左上欄第五行至第四頁左上欄第五行更說明樹脂在經加熱軟化後加壓
成型，並說明發泡體碎片是PU；樹脂可以是丙烯酸酯、EVA 等樹脂結合劑；最後再說
明塗覆有樹脂之廢料碎片可塗覆於PVC 皮層上形成積層；特開昭00－00000號
案申請專利範圍第二項揭示以PVC 發泡物之顆粒混合黏結劑塗佈於積層皮上形成壁紙
；即以熱塑性樹脂（熱融膠）塗覆於PU等發泡體碎片之表面，再經加熱軟化樹脂後加
壓成型實為習知技藝、知識。（本案採用之熱融膠係與初審引證DE 0000000所採用之
熱塑性接著樹脂相似）。四、本案以聚胺類或聚酯類熱塑性樹脂粉末作為黏結劑，均
勻塗覆於PU發泡體顆粒上再經加熱加壓成型，實為運用上述習知技藝、知識，為此行
技術者所能輕易推及、完成，難謂為新發明，且本案經再審查核駁理由先行通知書函
請原告申覆，惟原告逾期未據申復到局，本局逕依審查當時之現有資料審定，並無違
誤。五、綜上所述，被告所為本案應不予專利之審定並無違法，本案原告之訴無理由
，敬請駁回原告之訴等語。
    理  由
按發明者，謂利用自然法則之技術思想之高度創作，為專利法第十九條所規定。又申
請前已見於刊物或已公開使用者，不得申請取得發明專利，為專利法第二十條第一項
第一款前段之當然解釋。同條第二項復規定，發明係運用申請前既有之技術或知識，
而為熟習該項技術者所能輕易完成時，雖無同條第一項所列情事，仍不得申請取得發
明專利。本件原告於八十四年三月十五日以其「重製ＰＵ發泡物之方法」係取用適量
之ＰＵ發泡物作為原始原料，原始原料研磨成極小之顆粒，並與適量之粉末狀熱熔膠
攪拌均勻，加熱使該熱熔膠融熔並結合該原始原料之顆粒；將融熔狀之材料與布料或
皮料一起導入輸送帶，予以冷卻定形，藉以形成可回收之再製ＰＵ發泡物，無須使用
黏膠貼合布料或皮料；再製之ＰＵ發泡物亦可以高溫燃燒，再取用其含碳量極高之殘
渣研磨成粉末狀，與前述之原始原料混合重製成另一再製ＰＵ發泡物，使其具有良好
之除臭或抗靜電功效等情，向被告申請發明專利。案經編為第00000000號審
查，不予專利。原告修正專利說明書，申經再審查結果，仍不予專利。原告不服，循
序提起行政訴訟，主張：本案取用適當以聚胺類或聚酯類物質為主要成分之粉末狀熱
融膠，將ＰＵ發泡物與粉末狀熱融膠置於適當之容器內攪拌均勻，引證案並未揭示上
開步驟，與本案不同，兩者在製程上有極大的不同，且本案之製程並未取用發泡劑，
本案在物性上及產品之利用上與引證案不同，本案與先前引證技術相較後，已具有突
出的技術特徵及顯然的進步云云。經查本件於一再訴願程序中，訴願決定機關經濟部
為求慎重，曾將一再訴願書連同相關卷證資料送請國立清華大學囑託專家審查鑑定結
果認為：「1.訴願理由一係說明本案之專利特徵及與第一引證案及第二引證案不同之
處。2.訴願理由二係重覆說明本案二個重要步驟，即ｂ步驟及ｃ步驟，且申明此二步
驟無法由引證案一及二中所揭示之技術得知，然在粉末體中添加膠合劑或樹脂黏劑，
加熱攪拌以混合均勻常為必備的加工程序。故訴願理由二中言明此專利申請案中之重
要步驟之一即ｃ步驟，實為習知之技術。至於ｂ步驟採用熱融膠作為PU粉末體之膠合
劑，與專利審查書中舉證之德國專利0000000號採用接著性的熱塑性樹脂（即
為熱融膠）之概念相似。3.綜上，本案「重製PU發泡物之方法」，屬習知技術，難謂
有技術創新之處。」以及「1.本案係屬一種重製PU發泡物之方法，其包含步驟中，將
發泡體廢料粉碎，以熱融膠摻混融合之概念，在日本特開昭第00－00000號（
第一引證案）及日本特開昭第00－00000號（第二引證案）專利案中皆已揭示
。此外採用熱融膠作為PU粉末體膠合劑之步驟與德國專利0000000號（第三引
證案）採用接著性的熱塑性樹脂技術內容相似。2.再訴願理由稱（第一引證案係「直
接將該等細片置入金屬模具內」，而本案則是將混合物「於持續受到攪拌之狀態下予
以加熱至可使熱融膠融合之溫度」，然後再將該等融合狀材料經過一計量器或厚度調
整裝置以及一冷卻定型裝置後導入一輸送帶」，兩者在製程上有極大之不同）。然粉
末體中添加膠合劑或樹脂黏劑，加熱攪拌，使混合均均，且為融合狀態，常為加工必
備程序，並無所謂獨創之特色。融合狀材料經塗佈、冷卻導入輸送帶，亦為熱塑性樹
脂加工常見之製造程序。3.再訴願理由中指稱（第一、第二引證案對本案申請專利範
圍各附屬請求項所載之技術特徵均未有任何的揭露或教示。）然PU發泡物或塑膠廢料
研磨粉碎製程，其顆粒大小，研磨溫度，及熱融膠粉末大小等並無一定準則，視研磨
製程，加工程序，及成品性質而異。一般加工程序上，皆會對一些變因作不同條件之
測試，以尋求較適宜的條件。故本案附屬請求項並不具有獨創性，或進步性。4.再訴
願理由中（指稱第三引證案與本案不惟在一為「材料」，而另一為「方法」之專利訴
求標的不同，且在物性及產品利用性上亦不同。）但本案與第三引證案相似處已在審
查意見第一項中說明。5.綜合以上論點，訴願駁回之決定並無不妥。」等情。此有國
立清華大學回函暨審查意見書貳份附訴願卷可稽，足證本件專利案已見於引證案且係
運用申請前既有之引證案技術或知識，而為熟習該項技術者所能輕易完成者，從而原
處分所為「本案不予專利」之審定處分，揆諸首揭規定及說明，洵無違誤，一再訴願
決定，遞予維持，俱無不合，原告起訴雖主張本案與引證案製程上不同，並未取用發
泡劑，組成物之成份亦不同，其理念之研究成果亦不同，依本院之判決仍應認為具進
步性及新穎性，應准予專利云云，然查本案加熱攪拌以混合均勻之程序，實為習知之
技術，其採用熱融膠作為ＰＵ粉末體膠合劑之步驟與引證案技術內容相似，且本案附
屬請求項並不具有獨創性或進步性，與所引本院判決案情不同，已如前述，則原告起
訴意旨，無非持其一己主觀之見解，斤斤指摘，難認為有理由 ，應予駁回。
據上論結，本件原告之訴為無理由，爰依行政訴訟法第二十六條後段，判決如主文。
中    華    民    國     八十八      年      八      月     二十七      日
                    行 政 法 院 第 六 庭
                                審 判 長 評  事      鍾  曜  唐
                                         評  事      徐  樹  海
                                         評  事      高  啟  燦
                                         評  事      林  家  惠
                                         評  事      劉  鑫  楨
右  正  本  證  明  與  原  本  無  異
                                         法院書記官  陳  佩  玲
中    華    民    國     八十八      年      八      月      三十一     日
